臺灣臺中地方法院刑事判決
110年度訴字第910號
公  訴  人  臺灣臺中地方檢察署檢察官
被      告  陳靖惠


            李秀珏


上列被告因傷害等案件，經檢察官提起公訴（110年度偵字第655
3號）及移送併辦（110年度偵字第16770），本院判決如下：
    主  文
陳靖惠犯傷害罪，處拘役肆拾日，如易科罰金，以新臺幣壹仟元
折算壹日。
李秀珏犯傷害罪，處拘役參拾日，如易科罰金，以新臺幣壹仟元
折算壹日。
    事  實
一、陳靖惠、李秀珏於民國109年12月28日上午8時10分許，在臺
    中市○○區○○○街000巷0號及10號前，因社區鐵門損壞問題發
    生爭執，詎雙方一言不合，分別基於傷害之犯意互毆，陳靖
    惠先以右手反手朝李秀珏右側臉頰打一巴掌，李秀珏被打後
    向後退，隨即向前抓住陳靖惠之雙手，兩人雙手互相抓住推
    擠，放開後，陳靖惠即不斷向前推擠李秀珏，二人扭打成團
    ，陳靖惠雙手抓住李秀珏，李秀珏受陳靖惠擠壓故雙手抬高
    ，隨後李秀珏即抓住陳靖惠之頭髮並向後拉扯，二人持續推
    拉擠壓並不斷向車道旁牆壁靠近，又因陳靖惠腳步不穩，二
    人跌倒在地，陳靖惠背部朝下向後倒下，李秀珏則壓在陳靖
    惠身上，倒地後二人持續扭打，陳靖惠將李秀珏之雙手抓住
    ，轉身壓制李秀珏，李秀珏不斷掙扎，陳靖惠持續壓制李秀
    珏，並從坐姿起身採蹲站姿勢，彎腰俯身壓制李秀珏，嗣李
    秀珏以雙腳踢開陳靖惠，掙脫陳靖惠之壓制，並試圖站起，
    李秀珏起身之時，陳靖惠以右腳踢踹李秀珏，李秀珏尚未完
    全站立起身，陳靖惠即向前以雙手抓住李秀珏之肩頸部，李
    秀珏之手亦放至頸部，此際陳靖惠抬頭向鐵門方向查看，旋
    即李秀珏先向下彎腰，而後扭轉身體，掙脫陳靖惠之控制，
    並得起身站立，陳靖惠因此受有頭部挫傷、左肩部挫傷、左
    足擦挫傷之傷害；李秀玨因此受有腦震盪、頭皮挫傷、右側
    肩膀挫傷、右側手肘擦挫傷、背挫傷、雙膝部擦挫傷、右側
    手肘撕裂傷約0.5公分長、頸部挫傷之傷害。
二、案經李秀珏告訴、陳靖惠及李秀珏訴由臺中市政府警察局霧
    峰分局報告臺灣臺中地方檢察署檢察官偵查起訴。
    理  由
壹、證據能力部分：
一、按被告以外之人於審判外之陳述，雖不符刑事訴訟法第159
    條之1至第159條之4之規定，而當事人於審判程序同意作為
    證據，法院審酌該言詞陳述或書面陳述作成時之情況，認為
    適當者，亦得為證據。當事人、代理人或辯護人於法院調查
    證據時，知有第159條第1項不得為證據之情形，而未於言詞
    辯論終結前聲明異議者，視為有前項之同意，刑事訴訟法第
    159條之5定有明文。經查，本判決所引用被告陳靖惠、李秀
    珏以外之人於審判外之陳述，或經檢察官引為證據使用，被
    告2人均表示同意有證據能力（見本院卷第59頁），或經本
    院調查證據時提示，檢察官、被告及辯護人均未爭執證據能
    力（見本院卷第161至164頁），本院審酌該等證據之取得過
    程並無瑕疵，與本案待證事實間復具有相當之關聯性，應得
    作為證據。另本案告訴人兼被告2人於檢察官傳喚時均非以
    證人身分傳喚，而經傳喚到庭接受訊問時未經具結；惟按偵
    查中，檢察官通常能遵守法律程序規範，無不正取供之虞，
    且接受偵訊之被告以外之人，已依法具結，以擔保其係據實
    陳述，如有偽證，應負刑事責任，有足以擔保筆錄製作過程
    可信之外在環境與條件，乃於刑事訴訟法第159條之1第2項
    規定「被告以外之人於偵查中向檢察官所為之陳述，除顯有
    不可信之情況者外，得為證據。」另在警詢等所為之陳述，
    則以「具有較可信之特別情況」（同法第159條之2之相對可
    信性）或「經證明具有可信之特別情況」（同法第159條之3
    之絕對可信性），且為證明犯罪事實存否所「必要」者，得
    為證據。係以具有「特信性」與「必要性」，已足以取代審
    判中經反對詰問之信用性保障，而例外賦予證據能力；至於
    被告以外之人於偵查中未經具結所為之陳述，因欠缺「具結
    」，難以遽認檢察官已恪遵法律程序規範，而與刑事訴訟法
    第159條之1第2項之規定有間。易言之，被告以外之人於偵
    查中，經檢察官非以證人身分傳喚，於取證時，除在法律上
    有不得令其具結之情形者外，亦應依人證之程序命其具結，
    方得作為證據，此於最高法院93年台上字第6578號判例已就
    「被害人」部分，為原則性闡釋；惟是類被害人、共同被告
    、共同正犯等被告以外之人，在偵查中未經具結之陳述，依
    通常情形，其信用性仍遠高於在警詢等所為之陳述，衡諸其
    等於警詢等所為之陳述，均無須具結，卻於具有「特信性」
    、「必要性」時，即得為證據，若謂該偵查中未經具結之陳
    述，一概無證據能力，無異反而不如警詢等之陳述，顯然失
    衡。因此，被告以外之人於偵查中未經具結所為之陳述，如
    與警詢等陳述同具有「特信性」、「必要性」時，依「舉輕
    以明重」原則，本於刑事訴訟法第159條之2、第159條之3之
    同一法理，例外認為有證據能力，以彌補法律規定之不足，
    俾應實務需要，方符立法本旨（最高法院103 年度台上字第
    491 號判決意旨）。據此，本案告訴人兼被告2人於檢察官
    偵訊中之證述雖未經具結，惟本院衡酌其等2人於偵訊中均
    係基於自由意志下所為之陳述，未受外力干擾，且檢察官訊
    問時已令其等充分陳述，偵訊筆錄亦交閱覽無訛始簽名等外
    部客觀情況觀察，應具有較可信之特別情況，復為證明被告
    2人是否涉犯本案犯罪所必要，爰認告訴人兼被告2人未經具
    結之陳述均有證據能力，附此敘明。
二、本判決所引之非供述證據，並無證據顯示係實施刑事訴訟程
    序之公務員違背法定程序所取得之證據，亦無刑事訴訟法第
    159條之4之顯有不可信之情況與不得作為證據之情形，且已
    經依法踐行調查證據之程序，自具有證據能力。至被告陳靖
    惠於本院準備程序中稱：我懷疑監視器畫面是他們剪的等語
    （本院卷第59頁），是否係主張本案監視器錄影光碟無證據
    能力，尚有未明，惟經本院勘驗本案監視器錄影畫面，可見
    該等畫面均連續錄影且無中斷或剪接之情形（本院卷第60至
    62頁），亦查無其他證據證明其有偽造或變造等情事，應認
    有證據能力，併予指明。
貳、實體部分：
一、訊據被告陳靖惠就上揭犯罪事實坦承不諱；而被告李秀珏固
    坦承於上開時地與告訴人兼被告陳靖惠有言語及肢體衝突之
    事實，惟矢口否認有何傷害犯行，辯稱：伊從來沒有想過也
    沒有動手打告訴人陳靖惠，因為她們都欺負伊，所以伊才裝
    保全，那天伊女兒傳LINE跟伊說門打不開，伊起床後就看到
    告訴人陳靖惠用手拉鐵門，然後伊就走出去問告訴人陳靖惠
    那個門怎麼了，告訴人陳靖惠就開始罵伊；後來伊有跟告訴
    人陳靖惠解釋那個門打不開，伊想了解，告訴人陳靖惠就說
    門是不是伊女兒弄的，就很兇罵伊，告訴人陳靖惠就說這是
    她家土地，她要打伊，然後伊問告訴人陳靖惠說伊站這裡可
    以嗎，告訴人陳靖惠就開始打伊；伊沒有踢告訴人陳靖惠，
    伊的兩隻腳是懸空的，伊也沒有打告訴人陳靖惠；告訴人陳
    靖惠是用手肘捶伊、用腳踢伊；伊沒有打告訴人陳靖惠，她
    怎麼會有傷；告訴人陳靖惠不只打伊一巴掌等語（本院卷第
    57至58、62、162至163頁）。
二、經查，上開犯罪事實，業據告訴人兼被告陳靖惠及李秀珏於
    警詢、偵訊、本院準備程序及審理中陳述明確（臺灣臺中地
    方檢察署110年度偵字第6553號卷【下稱偵卷】第21至23、2
    5至27、29至34、69至71頁、本院卷第57至58、62、161至16
    6頁），並有臺中市政府警察局霧峰分局國光派出所110年1
    月7日警員職務報告書、陳靖惠之109年12月28日仁愛醫療財
    團法人大里仁愛醫院診斷證明書、李秀珏之109年12月30日
    （同年月28日就醫）與110年1月6日（同年月4日就醫）仁愛
    醫療財團法人大里仁愛醫院診斷證明書、109年12月28日臺
    中市大里區永隆三街167巷監視器錄影光碟畫面截圖、李秀
    珏之受傷部位照片各1份在卷可稽（偵卷第19、37、39、41
    、43至44、97至107頁），且與本院對於上開監視器錄影光
    碟畫面之勘驗結果（本院卷第60至62頁）相符，堪信屬實。
    被告李秀珏雖以前詞置辯，惟查：
  ㈠依上開監視器錄影畫面勘驗結果顯示：「【影片時間00:04:4
    8至00:05:52】被告李秀珏走出家門並朝社區外方走出，04
    分56秒時被告陳靖惠與一紅外套女子走出家門，被告李秀珏
    見狀即停在原地目視二人，隨後紅外套女子逕直走出社區，
    被告陳靖惠則走至被告李秀珏面前，二人開始交談，被告李
    秀珏先用右手指向社區外側鐵門而後比向被告陳靖惠，紅外
    套女子停下回頭查看數秒後離開社區，被告二人則繼續交談
    ，被告李秀珏不時以手指向鐵門，交談至05分38秒，被告陳
    靖惠掉頭離開準備走回其房屋，被告李秀珏則繼續對被告陳
    靖惠說話，05分40秒，被告陳靖惠回頭望向被告李秀珏，隨
    即又調頭繼續走回其房屋，被告李秀珏見被告陳靖惠走回其
    房屋後，則走向其他住戶住處騎樓。【影片時間00:05:52至
    00:08:00】被告李秀珏於其他住戶處停留片刻後走出該住戶
    騎樓，查看數秒後朝社區外方向走去，最後停於社區行人出
    入門前，數秒後即往回走至上開住戶騎樓，又經過數秒後，
    朝自己家方向走回去。【影片時間00:08:01至00:09:27】被
    告李秀珏走至自家圍牆鐵門前時，以右手指向被告陳靖惠住
    處，然後停在圍牆鐵門前，被告陳靖惠從自家住處走出並與
    被告李秀珏交談，被告李秀珏走向被告陳靖惠，並於陳靖惠
    宅前白色轎車後停下，二人對話數秒後，被告陳靖惠先向前
    靠近被告李秀珏，交談片刻後，被告陳靖惠又往家門走，走
    至家門口時，回頭與被告李秀珏交談，又離開家門，再交談
    幾句後，邊說話邊往家門走時，突然轉向被告李秀珏快步疾
    走，被告李秀珏則連退數步。其後被告二人對話越來越激烈
    ，被告陳靖惠之肢體動作亦越來越激動，並二度於家門及被
    告李秀珏之間來回走動，並不時以手指向被告李秀珏 ，09
    分24秒時，被告二人走至黃色地板之車道上。09 分26秒，
    被告陳靖惠做勢要肘擊被告李秀珏。【影片時間00:09:27至
    00:10:24】被告陳靖惠以右手反手朝被告李秀珏右側臉頰打
    了一巴掌，被告李秀珏被打後向後退了一下，隨即向前抓住
    被告陳靖惠之雙手，兩人雙手互相抓住推擠，放開後，被告
    陳靖惠即不斷向前推擠被告李秀珏，二人扭打成團，被告陳
    靖惠雙手抓住被告李秀珏，被告李秀珏受被告陳靖惠擠壓故
    雙手抬高，隨後被告李秀珏即抓住被告陳靖惠頭髮並向後拉
    扯，二人持續推拉擠壓並不斷向車道旁牆壁靠近，09分35秒
    因被告陳靖惠腳步不穩，二人跌倒在地，被告陳靖惠背部朝
    下向後倒下，被告李秀珏則壓在被告陳靖惠身上，倒地後二
    人持續扭打，被告陳靖惠將被告李秀珏雙手抓住，轉身壓制
    被告李秀珏，被告李秀珏不斷掙扎，被告陳靖惠持續壓制被
    告李秀珏，並從坐姿起身採蹲站姿勢，彎腰俯身壓制被告李
    秀珏，10分0 秒，被告李秀珏以雙腳踢開被告陳靖惠，掙脫
    被告陳靖惠之壓制，並試圖站起，被告李秀珏起身之時，被
    告陳靖惠以右腳踢踹被告李秀珏一次，被告李秀珏尚未完全
    站立起身，被告陳靖惠即向前以雙手抓住被告李秀珏肩頸部
    ，被告李秀珏之手亦放至頸部部位，10分08秒，被告陳靖惠
    抬頭向鐵門方向查看，旋即被告李秀珏先向下彎腰，而後扭
    轉身體，掙脫被告陳靖惠之控制，並得起身站立，站定後彎
    腰撿起手機。【影片時間00:10:24至00:12:07】被告二人扭
    打結束後持續爭執，被告陳靖惠俯身撿起其物品，被告李秀
    珏向社區鐵門方向走去，並與一名男子交談，被告陳靖惠則
    走至其屋前白車旁撥打電話，數秒後，被告陳靖惠走向被告
    李秀珏及該男子，短暫說了幾句後即走回自宅，被告李秀珏
    與該男子則繼續交談，數秒後，被告李秀珏亦走回自宅。上
    述畫面過程均連續錄影並無中斷或剪接之情形。」據此，從
    上開監視器錄影畫面勘驗結果，明顯可見被告李秀珏有向前
    抓住告訴人陳靖惠之雙手推擠、抓住告訴人陳靖惠頭髮並向
    後拉扯、持續推拉擠壓扭打、壓在倒地之告訴人陳靖惠身上
    扭打、以雙腳踢開告訴人陳靖惠等攻擊行為；而證人即告訴
    人陳靖惠於警詢中證稱：伊有跟被告李秀珏說不能站在伊的
    土地，被告李秀珏就說「要不然你打我」，所以伊就有動手
    推被告李秀珏讓她不要再進來，伊們雙方都有拉扯，雙方都
    有受傷；被告李秀珏有拉伊的頭髮等語（偵卷第22頁）；另
    於偵訊中證稱：被告李秀珏就跑過來一直罵伊，伊就不理被
    告李秀珏，伊就回伊家，之後被告李秀珏還是一直罵，伊就
    跟被告李秀珏說不要在伊家門口罵、叫，伊說這個土地是伊
    的使用權，伊就請被告李秀珏不要再進來，之後被告李秀珏
    還過來跟伊叫，伊們就吵起來，伊們雙方都有動手，後來就
    動手打起來了等語（偵卷第70頁），均與上開監視器錄影畫
    面勘驗結果互核一致；參以告訴人陳靖惠於雙方衝突之當日
    即109年12月28日前往仁愛醫療財團法人仁愛醫院急診就診
    ，經診斷確有頭部挫傷、左肩部挫傷、左足擦挫傷之傷害，
    而該等傷害部位亦與上開監視器錄影畫面勘驗結果、證人即
    告訴人陳靖惠之證述皆相符，可證被告李秀珏上開攻擊行為
    確實導致告訴人陳靖惠受有上揭傷害。
　㈡被告李秀珏固然於偵訊中辯稱：伊沒有要對告訴人陳靖惠動
    手，伊只是保護自己等語（偵卷第70頁）；並具狀辯稱：伊
    受告訴人陳靖惠猛力重擊頭部當下已有腦震盪及暈眩，身體
    仰後撲前為穩平衡乃於意識慌亂間趨前接觸到告訴人陳靖惠
    之雙手，未有任何攻擊，又告訴人陳靖惠於伊接觸其雙手後
    ，仍繼續積極攻擊，使勁搖晃伊，致令伊為保持平衡，向告
    訴人陳靖惠方向拉扯向前而傾斜，此乃一般人為阻擋或減緩
    遭拉扯力道之正常直覺反應；而該抓握告訴人陳靖惠之頭髮
    或手臂之動作，係瞬間突發狀況，未超越必要之程度，亦屬
    正當防衛之本能反應；當告訴人陳靖惠將伊扭摔於地面時，
    告訴人陳靖惠亦同時失去平衡，遂同伊先後跌倒，告訴人陳
    靖惠之傷勢即可能係當時所造成，且兩人跌倒後，伊毫無招
    架能力臥倒在地，豈有用腳攻擊告訴人陳靖惠之動機等語（
    本院卷第113、123、145至155頁）。惟按正當防衛必須對於
    現在不法之侵害始得為之，侵害業已過去，即無正當防衛可
    言。至彼此互毆，又必以一方初無傷人之行為，因排除對方
    不法之侵害而加以還擊，始得以正當防衛論。故侵害已過去
    後之報復行為，與無從分別何方為不法侵害之互毆行為，均
    不得主張防衛權（最高法院30 年上字第1040 號判例參照，
    本則判例，依據108 年1 月4 日修正，108 年7 月4 日施行
    之法院組織法第57 條之1 第2 項，其效力與未經選編為判
    例之最高法院裁判相同）。又按如對被害人之加害與否，僅
    在顧慮之中，即非對於現在不法之侵害加以防衛，即與正當
    防衛不符（最高法院97 年度台上字第5049 號判決意旨）。
    依上開監視器錄影畫面勘驗結果，被告李秀珏並非僅為保持
    平衡而觸碰告訴人陳靖惠之手部，而係後退後再走向前抓住
    告訴人陳靖惠之雙手推擠扭打；且被告李秀珏亦非僅被動跌
    倒在地，乃係於告訴人陳靖惠跌倒之後壓在其身上，均業如
    前述，被告李秀珏上開辯詞皆顯與事實不符；又告訴人陳靖
    惠固然先行作勢肘擊被告李秀珏及以右手反手朝其右側臉頰
    打一巴掌，惟嗣於告訴人陳靖惠未再有其他攻擊行為之際，
    被告李秀珏卻隨即向前抓住告訴人陳靖惠之雙手，再與告訴
    人陳靖惠之雙手互相抓住推擠，隨後又有抓住告訴人陳靖惠
    之頭髮向後拉扯的舉動，復於告訴人陳靖惠腳步不穩跌倒而
    背部朝下向後倒地時，壓在告訴人陳靖惠身上並持續與告訴
    人陳靖惠扭打，業如上開監視器錄影畫面勘驗結果所述，足
    徵被告李秀珏於告訴人陳靖惠未再繼續攻擊或無法攻擊之際
    ，數次主動攻擊告訴人陳靖惠，核與被告李秀珏辯稱其主觀
    上乃基於正當防衛意思之事理有違，益徵其主觀上有傷害告
    訴人陳靖惠之犯意。至於被告李秀珏於本院審理中稱：希望
    勘驗伊送到警局的錄影光碟等語（本院卷第164頁），惟被
    告於警詢時僅提供上開監視器錄影光碟檔案，而本院業已勘
    驗該監視器錄影光碟檔案，故難認尚有其他應予調查之證據
    ，併予敘明。
  ㈢綜上所述，本案事證明確，被告陳靖惠及李秀珏之犯行皆洵
    堪認定，應依法論科。
三、論罪科刑：
  ㈠核被告陳靖惠、李秀珏所為，均係犯刑法第277條第1項之傷
    害罪。被告2人所為數次傷害行為，各係基於單一決意，而
    於密切接近之時間、空間內完成犯罪，並分別侵害同一法益
    ，足認各次行為之獨立性極為薄弱，應各論以接續犯而僅成
    立一罪。檢察官以110年度偵字第16770號移送併辦部分，與
    本案被告陳靖惠傷害犯行係屬同一事實之一罪案件，本院自
    得併予審理。
　㈡爰以行為人之責任為基礎，審酌告訴人兼被告陳靖惠、李秀
    珏本案雙方爭執之犯罪動機、目的、手段、情節、素行，並
    參以其2人之傷勢，復考量被告陳靖惠初始否認但最終坦承
    犯行，而被告李秀珏始終否認犯行，及斟酌檢察官與其等2
    人對於量刑之意見，兼衡被告陳靖惠自陳國小畢業、目前無
    業、未婚、無小孩、跟弟弟同居、經濟狀況不好；被告李秀
    珏自陳高中畢業、目前無業、離婚、有3個小孩均已成年、
    目前跟小孩同住、經濟狀況一般之生活狀況（見本院卷第16
    6至167頁）等一切情狀，分別量處如主文所示之刑，並分別
    諭知易科罰金之折算標準。
據上論斷，應依刑事訴訟法第299 條第1 項前段，刑法第277 條
第1 項、第41條第1 項前段，刑法施行法第1 條之1 第1 項，判
決如主文。
本案經檢察官鐘祖聲提起公訴、檢察官黃政揚移送併辦，檢察官
張溢金、陳怡廷到庭執行職務。
中　　華　　民　　國　　111 　年　　4 　　月　　28　　日
                  刑事第二十庭  審判長法  官  游秀雯
　　　　　　　　　                    法  官  江宗祐
　　　　　　　　　                    法  官  林秉賢
以上正本證明與原本無異。
如不服本判決應於收受送達後20日內向本院提出上訴書狀，並應
敘述具體理由；其未敘述上訴之理由者，應於上訴期間屆滿後20
日內向本院補提理由書（均須按他造當事人之人數附繕本）「切
勿逕送上級法院」。
告訴人或被害人如不服判決，應備理由具狀向檢察官請求上訴，
上訴期間之計算，以檢察官收受判決正本之日起算。
                              　　　　書記官  詹東益
中　　華　　民　　國　　111 　年　　4 　　月　　28　　日
附錄論罪科刑法條：
中華民國刑法第277條
傷害人之身體或健康者，處5年以下有期徒刑、拘役或50萬元以
下罰金。
犯前項之罪，因而致人於死者，處無期徒刑或7年以上有期徒刑
；致重傷者，處3年以上10年以下有期徒刑。